臺灣花蓮地方法院民事裁定
110年度輔宣字第20號
聲  請  人  甲○○  

關  係  人  乙○○  


上列當事人間聲請撤銷輔助宣告事件，本院裁定如下：
    主  文
聲請駁回。
聲請程序費用由聲請人負擔。
    理  由
一、聲請意旨略以：聲請人因罹患思覺失調症，前經本院以106
    年度輔宣字第1號裁定宣告聲請人為受輔助宣告人，並選定
    其弟即關係人乙○○為輔助人。惟聲請人經就醫診治，現已康
    復，受輔助之原因業已消滅，爰依民法第15條之1第2 項、
    家事事件法第177條，聲請撤銷本院106年度輔宣字第1號裁
    定等語。
二、按對於因精神障礙或其他心智缺陷，致其為意思表示或受意
    思表示，或辨識其意思表示效果之能力，顯有不足者，法院
    得因本人、配偶、四親等內之親屬、最近1年有同居事實之
    其他親屬、檢察官、主管機關或社會福利機構之聲請，為輔
    助之宣告。受輔助之原因消滅時，法院應依前項聲請權人之
    聲請，撤銷其宣告，民法第15條之1第1項、第2項分別定有
    明文。
三、經查：
　㈠聲請人前經本院以106年度輔宣字第1號裁定宣告為受輔助宣
    告之人，並選定關係人乙○○為輔助人等情，有上開民事裁定
    附卷可稽（見本院卷第13-16頁），並經本院調取前述卷宗
    核閱屬實。
　㈡本院於民國111年3月4日在鑑定人即佛教慈濟醫療財團法人花
    蓮慈濟醫院（下稱花蓮慈濟醫院）何明儒醫師前訊問聲請人
    ，聲請人意識清醒，對於法院所詢問題尚能回應，有訊問筆
    錄在卷可佐（見本院卷第63-71頁）。經鑑定人鑑定後認：
    依過往病歷，聲請人26歲時發病，有聽幻覺、視幻覺、妄想
    、思考廣播、社交退縮等症狀，經診斷為思覺失調症，輾轉
    於各醫院就診，有多次住院經歷，於101年至109年長期於門
    諾壽豐院區住院與日間留院，近1年來轉至花蓮慈濟醫院就
    診，症狀相對穩定，可自理日常生活、經濟活動，未有怪異
    或不理性消費計畫，可說明生活經濟困境，否認過去有違信
    用、刷爆信用卡或鉅額消費借貸之紀錄。職業功能部分障礙
    ，工作多斷續不長久。依心理衡鑑結果，聲請人目前整體認
    知功能表現屬於中等程度，但由於各項能力之間具有明顯落
    差，需進一步探討細部能力。若以個體內部能力觀之，聲請
    人在語言發展、字詞知識廣度、長期記憶表現較佳，為其優
    勢能力；在心理動作速度、短期視覺記憶、讀寫能力顯著較
    差，為其劣勢能力。生活適應功能部分，個案具有一般程度
    日常生活功能及自我照顧能力。綜上，聲請人診斷為思覺失
    調症，應未達到因精神障礙，致其為意思表示或受意思表示
    ，或辨識其意思表示，達顯有不足之程度。惟本次鑑定過程
    缺乏家人資訊，為本次鑑定限制等語，有花蓮慈濟醫院111
    年3月21日慈醫文字第1110000835號函暨鑑定報告書附卷可
    參（見本院卷第75-90頁）。
　㈢精神障礙或心智缺陷致意思表示能力受損之人，於我國係以
    監護宣告、輔助宣告方式協助其意思表示之法律行為之處理
    。故法院在審酌是否應給予或撤銷輔助宣告時，應考量障礙
    者障礙之程度、性質、頻率及意願等一切情狀，綜合評估其
    障礙程度是否已達若給予輔助宣告，其受保護之利益大於限
    制其意思表示自由所生損害之程度，如已達此種程度，方能
    認為其意思表示能力「顯有不足」，而得為民法第15條之1
    第1項之輔助宣告。故當事人之意思表示能力是否達「完全
    不能」或「顯有不足」之程度，其事實部分雖須高度借重醫
    療專業之判斷，惟其仍為蘊含有法律政策決定之法律構成要
    件，不全然同於醫學上對於人是否有發出或接受意思能力之
    判斷，法院自仍應本於職權，綜合一切證據判斷何種制度之
    使用較能維繫當事人之意思自主決定權與保障當事人利益與
    人格尊嚴之平衡，以決定當事人之狀態是否已達法律上所定
    之意思表示能力「完全不能」或「顯有不足」之程度，而不
    受醫療鑑定報告建議之拘束。　
　㈣前開鑑定報告書固稱聲請人否認其有違信用或鉅額消費借貸
    之紀錄，聲請人具有生活自理能力、經濟活動能力，惟亦表
    示該次鑑定缺乏聲請人家人資訊，為鑑定限制等語。而本院
    囑請維安社會工作師事務所對聲請人進行訪視，訪視結果略
    以：聲請人之父母均已死亡，發病後多由聲請人之姑姑即丙○○與輔助人即聲請人之弟乙○○出面處理聲請人事務。聲請人
    目前生活單純，疾病控制穩定，想要擁有自己生活與安排，
    但因不了解過往聲請人個性與輔助人、丙○○相處互動，難以
    得知聲請人之動機是來自於對自我之期許或是有其他可能等
    語，有該事務所111年2月22日維安監宣字第111024號函暨訪
    視報告為佐（見本院卷第49-60頁）。本院復囑請新北市政
    府社會局對輔助人即關係人乙○○進行訪視，訪視結果略以：
    關係人乙○○工作收入狀況均穩定，聲請人不定期向其索討生
    活費用，聲請人過去積欠信用卡或通訊等費用及不定期之住
    院費用亦由輔助人清償。乙○○及其配偶均表示，支持提供聲
    請人基本生活費用與住院醫療費用，但無法再支應聲請人其
    他龐大花費或債務。乙○○對聲請人本次聲請並不知情，經詢
    問後得知係聲請人欲變賣不動產，乙○○認聲請人目前仍未康
    復，且聲請人近年仍有任意消費情事，為避免聲請人任意處
    分不動產或任意借貸消費，乙○○認聲請人仍有維持輔助宣告
    之必要等語，有新北市政府社會局111年2月16日新北社工字
    第1110285517號函暨訪視調查評估報告附卷為憑（見本院卷
    第39-44頁）。
　㈤本院再請家事調查官進行調查，調查報告略以：
　⒈聲請人之生活概況：聲請人雖強調自己生活自理功能良好，
    但實地到訪時發現其住所環境髒亂、個人重要物品散置，生
    活自理情形不佳。訪視過程中聲請人計畫多、思考紊亂、無
    法於當下有合宜人際社交。
　⒉聲請人之財務狀況：聲請人對於個人財務狀況與金錢管理態
    度都無法明確說明，僅能反覆陳述「我要還錢，我要賣土地
    還錢」，卻無法明確陳述其近期個人資金流向，知悉有債務
    但無可執行償還計畫。聲請人反覆表達其有急需用錢之需求
    ，要出售土地，但聲請人目前工作能力無法穩定，近期有大
    筆金錢開銷與超乎個人能力外之花費，即使可能為聲請人所
    述技能學習行為，但其複雜化程度也非聲請人現行認知所能
    理解掌握。同時聲請人近期有實際受詐騙情事（按：聲請人
    郵局帳戶於111年5月5日依桃園市政府警察局平鎮分局平鎮
    派出所受理詐騙帳戶通報警示簡便格式表，將該帳戶列為警
    示帳戶，有中華郵政股份有限公司111年7月5日儲字第11100
    01471號函在卷可佐），對於相關過程無法說明，後續相關
    法律審理程序恐非其心智功能所能負荷。
　⒊聲請人之親屬資源：聲請人父母早逝，目前生活中仍有來往
    聯繫之親屬為聲請人之姑姑丙○○與輔助人夫妻，聲請人急需
    用錢會先找丙○○，各式理由都有，因聲請人多採取情緒高漲
    之方式，家人不同意就一直吵鬧，感到無奈憂心。丙○○雖有
    照顧關懷聲請人之意願，但考量其年齡與資源，對於聲請人
    照顧安排也感到困難。輔助人乙○○過往無不當執行職務情形
    ，惟輔助人表示其過往與聲請人互動淡薄，其長期幫聲請人
    攤還債務及住院費用已相當疲憊不堪，就近期聲請人相關行
    為舉措亦無討論與告知後同意，輔助人就擔任輔助人感到心
    力交瘁。
　⒋聲請人之身心概況：聲請人經診斷為長期慢性精神疾病患者
    ，症狀隨季節、藥物反應與個人身心適應情形而有所起伏，
    同樣於家中受訪，於111年1月社工訪視及111年6月家調官訪
    視即可見其反應變化與家庭環境落差，同時比對輔助人與丙○○之陳述，聲請人近期計畫多、事故意外多、金錢使用上受
    詐騙成為警示帳戶與家務整理情形都呈現混亂與退化情形。
    聲請人對於個人金錢消費行為、受詐騙情形與期待出售不動
    產之計畫無法明確論述緣由，並有計畫多、情緒起伏大情形
    ，無法與家人溝通討論金錢使用情形，也無法陳述個人債務
    狀況，現行評估確實仍無法獨力承擔金錢管理使用風險，建
    議仍有受輔助宣告之必要等語，有本院家事調查官調查報告
    在卷可查（見本院卷第133-146頁）。
　㈥本院綜合上情，認聲請人罹有思覺失調症，鑑定報告雖認聲
    請人近1年來症狀相對穩定，可自理日常生活、經濟活動等
    情，然於本院調查期間，聲請人對於個人財務狀況與金錢管
    理態度均無法明確說明，就其資金流向及債務狀況亦無法清
    楚陳述，有大筆金錢開銷及超乎個人能力外之花費，近期事
    故意外多、個人帳戶疑受詐騙而成為警示帳戶，則聲請人究
    竟是否清楚理解其自己財務安排之內容與結果，均有可疑。
    是聲請人雖然在醫療上仍有基礎的認知功能，但對於其財產
    事務處理之法律行為能力已經顯然有所欠缺，且此一欠缺結
    合聲請人之財產狀況，已經造成高度為他人所利用造成其損
    害之風險。揆諸上開說明，本院認輔助宣告提供聲請人之保
    障利益已經高於對其自由造成限制之損害，應認其認知功能
    缺損已達意思表示能力顯有不足之程度，仍應受輔助宣告。
    是聲請人受輔助宣告之原因尚未消滅，為保護受輔助宣告之
    人，充分確保其權益，聲請人尚有依賴他人從旁輔助之需要
    ，仍符合民法第15條之1第1項為受輔助宣告要件。從而，聲
    請人聲請撤銷前開輔助宣告裁定為無理由，應予駁回。
四、末按輔助人不得受讓受輔助人之財產，民法第1113條之1第2
    項準用民法第1102條定有明文，是輔助人乙○○不得受讓受輔
    助人甲○○之財產，應予注意。再按民法第15條之2第4項規定
    ，同條第1項所列應經同意之行為，無損害受輔助宣告之人
    利益之虞，而輔助人仍不為同意時，受輔助宣告之人得逕行
    聲請法院許可後為之。則日後倘應經輔助人乙○○同意之行為
    ，無損害受輔助宣告之人甲○○利益之虞，而輔助人仍不為同
    意時，受輔助宣告之人得逕行聲請法院許可後為之，附此敘
    明。　　
五、依家事事件法第177條第2項、第164條第3項，裁定如主文。
中　　華　　民　　國　　111 　 年　　8　　月　　15　　日
                  家事法庭     法  官  簡廷涓
以上正本係照原本作成。
如對本裁定抗告，須於裁定送達後10日之不變期間內，向本院提
出抗告狀，並繳納抗告費新臺幣1,000元。　　　　　　　　　 
中　　華　　民　　國　　111 　年　　8 　　月　　17　　日

　　　　　　　　　             書記官  鄭  儒